【裁判字號】    92,台上,6080
【裁判日期】    921030
【裁判案由】    貪污等罪
【裁判全文】
最高法院刑事判決                              九十二年度台上字第六○八○號
    上  訴  人  乙○○
                甲○○
    右  一  人
    選任辯護人  黃金龍律師
    上  訴  人  丙○○原名蕭.
右上訴人等因貪污等罪案件，不服台灣高等法院高雄分院中華民國九十一年六月二十
日第二審更審判決（九十一年度上更(一)字第八八號，起訴案號：台灣屏東地方法院檢
察署八十三年度偵字第六八一號，八十五年度偵字第五二五二、八七三七號，八十六
年度偵字第一一五二號），提起上訴，本院判決如左：
    主  文
原判決關於乙○○、甲○○部分均撤銷，發回台灣高等法院高雄分院。
其他上訴駁回。
    理  由
壹、發回（乙○○、甲○○）部分：
本件原判決認上訴人乙○○、甲○○共同有其事實欄二所載之圖利賴賜深、林俊先（
二人均經原審判刑確定）、丙○○等人之犯行，乙○○另有其事實欄三所載之假借職
務上之機會變造公文書之犯行，因而撤銷第一審關於上開部分科刑之判決，改判均論
處乙○○、甲○○共同依據法令從事公務之人員，對於主管之事務，直接圖利罪刑，
及論處乙○○公務員假借職務上之機會，故意變造公文書罪刑。固非無見。
惟查：（一）、科刑之判決書，須將認定之犯罪事實詳記於事實欄，然後於理由欄內
逐一說明其所憑之證據及認定之理由，使事實理由兩相一致，方為合法。倘事實欄已
有敘及，而理由欄內未加說明，即為理由不備，如其事實記載與理由說明不相一致，
則屬理由矛盾，其判決均屬違法。本件原判決事實認定林俊先、丙○○、劉雪鳳等三
人於民國八十二年年底由劉雪鳳邀約甲○○、乙○○研商如何規避祭祀公業規約而以
土地法第三十四條之一規定處理本件賴斗永祭祀公業土地，甲○○、乙○○共同指點
可以偽裝成規約遺失等情（原判決第五頁倒數第三行至第六頁第二行），但此既為乙
○○、甲○○二人所否認，原判決並未說明為上開認定所憑之證據及其理由，自有判
決理由不備之違法。又乙○○以該申請卷內並未附有祭祀公業之規約，其乃依合於上
開土地法之規定而完成初審為辯，原判決事實亦認定乙○○未經正常分案程序逕向分
案人員取走本件土地登記案，並於當日下午三時許，快速完成初審，送交甲○○複審
，係甲○○為掩飾犯行，於翌日上午故意以電話通知劉雪鳳補提出該祭祀公業七十年
間申報土地登記聲請書影本及規約已遺失之切結書，劉雪鳳、林俊先等人即依其指示
辦理（原判決第七頁倒數第三行起至第八頁第五行）；但於理由欄二、(六)以乙○○、
甲○○二人如不知有規約存在，可逕依上開土地法規定辦理，何須責令劉雪鳳等人補
具規約遺失切結書（原判決第二十五頁第八行至第十行），又認係其等二人共同通知
劉雪鳳等人為補提出規約遺失切結書。則偽裝成規約遺失究係乙○○、甲○○二人事
先即有共同之犯意，抑僅係甲○○一人之所為，其事實認定與理由論述前後不一，有
判決理由矛盾之違法。（二）、有罪之判決書，對被告有利之證據不予採納之理由，
應於理由欄內分別加以記載，否則即有判決不載理由之違背法令。本件原判決於理由
欄二、(六)以祭祀公業土地清理要點第二點、第十五點、第十九點規定，係針對祭祀公
業管理人向民政機關申報土地時始有其適用，而地政機關在處理祭祀公業土地之處分
案件時，則涉及應依土地法第三十四條之一第五項規定或公業規約辦理之問題，地政
機關承辦人自應審查祭祀公業是否定有規約，以決定究竟應依據土地法第三十四條之
一第五項規定或公業規約辦理（原判決第二十三頁倒數第六行至第十行），而為不利
乙○○、甲○○二人之認定。但證人屏東縣政府地政科科員曾明俐於第一審證稱地政
機關係依當事人所提出之文件審查，如備查文件有提到規約，就依規約辦理，如未提
到，地政機關並無義務審查有無規約（第一審卷(二)第一六五頁反面），核與原判決上
開不利於乙○○等二人之論斷有別，似為有利於乙○○、甲○○之證據，原判決未說
明何以不予採納之理由，有判決理由不備之違誤。（三）、判決不適用法則或適用不
當者，為違背法令，刑事訴訟法第三百七十八條定有明文。本件原判決既認乙○○、
甲○○二人明知賴斗永祭祀公業有規約約定須得全體派下員同意始得處分土地，竟以
無規約存在，而依土地法第三十四條之一規定，於土地登記申請書初審欄及複審欄分
別簽「擬准予登記」，甲○○並批示「准予登記，代為決行」，使完成所有權移轉登
記，致生損害於所屬地政事務所及該祭祀公業。如果非虛，其等二人所為似尚涉犯刑
法第二百十三條之公務員明知不實之事項而登載於職務上所掌之公文書罪，原判決竟
恝置不論，亦屬違法。（四）、原判決事實欄三認定乙○○係因派下員向枋寮地政事
務所陳情，及向台灣屏東地方法院檢察署提出告訴，為避免被懷疑為移轉登記程序異
常快速，另行起意，於八十三年一月二十四日至同年四月二十八日間某日，擅將該申
請所有權移轉登記之土地登記申請書背面欄原有其本人校簿及校狀日期、時間及許宜
宏用印、交付發狀日期及時間予以塗去更改，足以生損害於枋寮地政事務所對公文流
程管理、歸檔公文之正確性及許宜宏等情。但於理由欄二、(八)僅說明其認定乙○○係
於八十三年一月二十四日後始為上開變造犯行，並未就其係因上開原因始另行起意為
之，說明所憑之證據及認定之理由，此攸關乙○○所犯之罪有無裁判上一罪關係或應
併合處罰，原判決未為此必要之說明，自有理由不備之違法。應認原判決關於乙○○
、甲○○二人部分有撤銷發回更審之原因。原判決理由欄六關於乙○○、甲○○被訴
違背職務行為收受賄賂不另為無罪諭知部分，基於審判不可分之原則，應一併予以發
回，附此說明。
貳、駁回（丙○○）部分：
按刑事訴訟法第三百七十六條所列各罪之案件，經第二審判決者，不得上訴於第三審
法院，法有明文。本件上訴人丙○○被訴與賴斗永祭祀公業管理人賴其群等人違背派
下員會議虛偽訂立買賣契約，使地政機關將此不實之買賣關係登載於簿冊，先將土地
所有權移轉登記予賴賜深，再由賴賜深移轉登記予蕭清彰，又將部分土地分別移轉登
記予日新營造股份有限公司、安誼建設股份有限公司，原判決認丙○○係牽連犯刑法
第三百四十二條第一項及第二百十四條之罪，從一重以背信罪處斷。另就丙○○被訴
與劉雪鳳等人涉嫌向乙○○、甲○○行賄而犯有修正前貪污治罪條例第十條之行賄罪
嫌部分，認不能證明犯罪，說明不另為無罪之諭知。原判決認上開有罪部分，分屬刑
事訴訟法第三百七十六條第一款、第五款之罪名，既經第二審判決，自不得上訴於第
三審法院，丙○○仍提起上訴，依上揭說明，自難認為合法，應予駁回。
據上論結，應依刑事訴訟法第三百九十七條、第四百零一條、第三百九十五條前段，
判決如主文。
中      華      民      國    九十二    年      十      月     三十     日
                              最高法院刑事第十二庭
                                  審判長法官  張  淳  淙
                                        法官  謝  俊  雄
                                        法官  蘇  振  堂
                                        法官  張  春  福
                                        法官  呂  丹  玉
      右正本證明與原本無異
                                              書  記  官
中      華      民      國    九十二    年     十一     月      六      日


司法院資訊處製作；財團法人民間司法改革基金會備份。
